【裁判字號】    99,小上,8
【裁判日期】    990422
【裁判案由】    給付票款
【裁判全文】
臺灣新竹地方法院民事判決               99年度小上字第8號
上  訴  人  丁○○
被  上訴人  甲○○○
            丙○○
            乙○○
            己○○
            戊○○
上列當事人間請求給付票款事件，上訴人對於民國99年3月5日本
院99年度竹小字第29號小額訴訟事件第一審判決不服提起上訴，
本院判決如下：
    主    文
上訴駁回。
第二審訴訟費用新臺幣壹仟伍佰元由上訴人負擔。
    理    由
一、按「小額程序之第二審判決，依上訴意旨足認上訴為無理由
    者，得不經言詞辯論為之；對於小額程序第一審裁判之上訴
    或抗告，非以其違背法令為理由，不得為之」，民事訴訟法
    第436條之29第2款、第436條之24第2項分別定有明文。復所
    謂「判決違背法令」，依同法第436條之32第2項準用同法第
    468條、第469條第1款至第5款之規定，乃指判決不適用法規
    或適用不當或判決有同法第469條第1款至第5款情形之一者
    而言。再依同法第436條之25之規定，上訴狀內應記載上訴
    理由，表明下列各款事項：(一)原判決所違背之法令及其具
    體內容；(二)依訴訟資料可認為原判決有違法令之具體事實
    。故提起小額程序第二審上訴，倘以原判決有不適用法規或
    適用法規不當為其上訴理由，其上訴狀或理由書應有具體之
    指摘，並揭示該法規之條項或其內容；倘以原判決有同法第
    469 條所列第1款至第5款情形之一，為其上訴理由，則其上
    訴狀或理由書，應揭示合於該款之事實；上訴狀或理由書如
    未依此項方法表明，即難認為已對第一審判決之違背法令有
    具體指摘，上訴自難認為合法（最高法院71年台上字第314
    號判例參照）。
二、本件上訴意旨略以：原審法官以系爭本票發票人及背書人筆
    跡均相彷，疑似出自同一人之手，逕以民事訴訟法第430條
    之14遽為裁判；被上訴人於原審庭訊間，全未主張系爭本票
    已過期並罹於消滅時效，乃原審法官代為主張並曉諭書記官
    照作筆錄，且要被上訴人只答覆「是」即可，依民事訴訟法
    第199條賦予審判長之闡明權當有相當程度之限縮，豈可充
    當被上訴人之律師，指導其如何攻擊對造，況民事庭審判長
    是聽訟角色，兩造之攻擊、防禦各憑本事，方符合民事當事
    人主義，若審判長能裁判兼教練行偏頗之事，則上訴人繳交
    裁判費如同遭詐騙集團訛詐無異。原審判決著墨於消滅時效
    主軸甚鉅，故該判決除違背法令外，亦顯失公平云云。
三、經查：
(一)民事訴訟法並無「第430條之14」之規定，上訴意旨引用法
    條恐有錯誤。又倘上訴人之真意係指民事訴訟法「第436條
    之14」，其規定：「有下列各款情形之一者，法院得不調查
    證據，而審酌一切情況，認定事實，為公平之裁判︰一、經
    兩造同意者。二、調查證據所需時間、費用與當事人之請求
    顯不相當者」，此乃立法者考量小額訴訟之實體金額為新臺
    幣（下同）10萬元以下，如一昧追求實體利益而不顧程序上
    所生時間、勞力、金錢等耗費，將產生手段與目的不合比例
    之情形，為平衡兼顧當事人實體利益與程序利益，尤避免為
    追求小額實體利益而以高額程序上不利益為代價，爰設立本
    條文，允許法院得不調查證據，斟酌一切情況認定事實。本
    件訴訟標的金額為7萬5千元，適用小額訴訟程序，在被上訴
    人否認系爭本票為渠等親自簽名之下，上訴人雖請求以被上
    訴人之簽名送鑑定核對筆跡（見原審99年2月23日筆錄），
    然筆跡鑑定需要有多份書寫者平時書寫之樣本作為參考基準
    ，鑑定機關始能作出判斷，若無足夠參考樣本，鑑定機關多
    以無法鑑定為由而退件，本件被上訴人有五名，若為取得五
    位被上訴人於平時書寫之多份樣本，恐需花費許多時日，難
    於一次期日辯論終結（民事訴訟法第436條之23準用第433條
    之1），且縱然取得五位被上訴人平時書寫之多份樣本為據
    ，亦需花費高額之鑑定費用，凡此均與上開立法意旨不符，
    故原審斟酌系爭本票上發票人、背書人之字跡，均出諸同一
    人之手，且其上之簽名均與支付命令異議狀上被上訴人之簽
    名不相符合，以及系爭本票上捺印痕跡並非完全清晰等情況
    ，認定上訴人未能證明系爭本票之真正，尚無違誤之處。
(二)次按，言詞辯論筆錄內，應記載辯論進行之要領，當事人所
    為重要聲明或陳述，審判長得命記載於筆錄；關於言詞辯論
    所定程式之遵守，專以筆錄證之，民事訴訟法第213條、第
    219條分別定有明文。又審判長應注意令當事人就訴訟關係
    之事實及法律為適當完全之辯論；審判長應向當事人發問或
    曉諭，令其為事實上及法律上陳述、聲明證據或為其他必要
    之聲明及陳述；其所聲明或陳述有不明瞭或不完足者，應令
    其敘明或補充之，亦為同法第199條第1項、第2項所明定。
    本件依原審99年2月23日言詞辯論筆錄記載，原審法官先詢
    問：「何以自95年6月2日起，至聲請支付命令時止，均未曾
    主張票據權利？」，上訴人答稱：「因我找不到文祖勤。我
    是以清償債務法律關係請求，不是給付票款」，原審法官再
    詢以「與被告間有無債權債務關係？」，上訴人答稱：「因
    為我持有被告等人所簽的票據，且票據是流通證券」，原審
    法官乃向上訴人闡明本票法律關係及債權債務關係之不同，
    之後，原審法官向被上訴人詢問：「如原告依票據關係請求
    ，是否主張時效抗辯？」，被上訴人答稱：「除否認是我們
    親簽外，我們認為票過期不可以再為請求」等情，除並無上
    訴人所稱「被上訴人只答覆『是』即可」之情形外，亦可知
    在被上訴人抗辯票據過期之前，上訴人已自承：從95年6月2
    日起至聲請支付命令時止，未曾主張票據權利係因為找不到
    文祖勤之故，則被上訴人就上訴人遲未主張票據權利之事實
    ，早有知悉，且原審法官為使當事人就票據權利之法律關係
    得為適當、完全之辯論而向被上訴人發問（而非代替被上訴
    人為抗辯），由被上訴人自行抗辯「票過期不可以再為請求
    」等語，亦未逾越民事訴訟法第199條要求審判長需盡闡明
    義務之範圍，上訴意旨指摘原審法官逾越闡明權云云，不足
    採信。
(三)再者，原審判決三、(二)係說明上訴人未能證明系爭本票之
    真正，而原審判決三、(三)則係交代系爭本票已罹於消滅時
    效之事由，由原審判決之篇幅、行數觀之，並無上訴意旨所
    稱「著墨於消滅時效主軸甚鉅」之情形，亦難謂原審判決有
    何違背法令、不適用法規或適用法規不當之情事。
四、綜上所述，原判決並無上訴人所指違背法令之情事，且依上
    訴意旨足認本件上訴為無理由，爰不經言詞辯論，逕予駁回
    上訴人之上訴。
五、本件上訴人支出之第二審訴訟費用1,500元，應由上訴人負
    擔，附此敘明。
六、據上論結，本件上訴為無理由，依民事訴訟法第436條之29
    第2款、第436條之32第1項、第2項、第436條之19第1項、第
    449條第1項、第78條，判決如主文。
中    華    民    國    99    年    4     月    22    日
                  民事第二庭    審判長法  官  王銘勇
                                      法  官  吳靜怡
                                      法  官  梁智賢
以上正本係照原本作成。
不得上訴。
中    華    民    國    99    年    4     月    22    日
                                      書記官  黃詩傑

司法院資訊處製作；財團法人民間司法改革基金會備份。
